【裁判字號】    97,簡上,156
【裁判日期】    970729
【裁判案由】    妨害家庭
【裁判全文】
臺灣士林地方法院刑事判決             97年度簡上字第156號
上  訴  人  臺灣士林地方法院檢察署檢察官
被      告  丙○○
被      告  乙○○
                    5樓
上列上訴人因被告妨害婚姻案件，不服本院中華民國97年3 月31
日97年度簡字第141 號第一審刑事簡易判決（聲請簡易判決處刑
案號：96年度偵字第13546 號），提起上訴，本院管轄之第二審
合議庭認為應適用通常程序審判，並為第一審判決如下：
    主  文
原判決撤銷。
丙○○連續犯通姦罪，處有期徒刑壹年，減為有期徒刑陸月，如
易科罰金以銀元佰元即新臺幣玖佰元折算壹日。
乙○○連續犯相姦罪，處有期徒刑壹年，減為有期徒刑陸月，如
易科罰金以銀元佰元即新臺幣玖佰元折算壹日。
    事  實
一丙○○係甲○○之夫，為有配偶之人。乙○○亦明知丙○○為
  有配偶之人。丙○○、乙○○2 人於民國94年8 月間認識交往
  ，進而產生男女間愛慕感情，丙○○竟基於與乙○○通姦之概
  括犯意，乙○○亦基於與有配偶之人相姦之概括犯意，自民國
  94年10月間起迄95年6 月中旬某日止，在臺北縣汐止市○○街
  12號5 樓丙○○之住處，或同市○○街110 巷97弄4 之5 號15
  樓乙○○之住處或其他不詳地點，連續多次發生性交行為，乙○○因而於96年3 月間生有1 女，嗣經丙○○於96年5 月7日
  認領，登記於其臺北縣汐止市○○里○○街12號5 樓之戶籍內
  。嗣至96年5 月22日，甲○○因事調閱戶籍謄本始知上情。
二案經甲○○訴由臺灣士林地方法院檢察署檢察官偵查後聲請簡
  易判決處刑。
    理  由
壹、程序部分:
    被告及檢察官對於以下本院作為得心證依據之各項證據資料
    ，均不爭執證據能力，本院審酌下列各項證據作成時之狀況
    ，認為並無不可信或不適當之情事，依刑事訴訟法第159 條
    之1 第2 項及第159 條之5 之規定，均認有證據能力，合先
    敘明。
貳、實體部分：
一上開事實，業據被告丙○○、乙○○於偵查及本院審理中均坦
  承不諱，核與告訴人甲○○指訴情節大致相符，並有被告丙○○之戶籍謄本、被告2 人之婚紗照影本、在被告丙○○住處房
  間床面之2 人親密照影本、被告2 人於96年1 月間之MSN 網路
  對談紀錄等附卷可稽，堪認被告二人自白核與事實相符，被告
  二人犯行，應可認定。本件事證明確，應予依法論科。
二論罪科刑
  (一)被告二人行為後，刑法部分條文業於94年1 月7 日修正，同
    年2 月2 日公布，並於95年7 月1 日施行，修正後即現行刑
    法第2 條第1 項規定：「行為後法律有變更者，適用行為時
    之法律，但行為後之法律有利於行為人者，適用最有利於行
    為人之法律。」上開規定乃與刑法第1 條罪刑法定主義契合
    ，而貫徹法律禁止溯及既往原則，係規範行為後法律變更所
    生新舊法律比較適用之準據法，是刑法第2 條本身雖經修正
    ，但刑法第2 條既屬適用法律之準據法，本身尚無比較新舊
    法之問題，應一律適用裁判時即修正後刑法第2 條規定以決
    定適用之刑罰法律，合先敘明。而有關新舊法之比較，應就
    罪刑有關之共犯、連續犯、牽連犯加重等暨其他法定加減原
    因（如身分加減）與加減例等一切情形，綜其全部罪刑之結
    果而為比較。經查：
    1. 刑法第239 條雖未修正，然刑法第239 條所定罰金刑部
       分之法定刑最低刑度依修正前刑法第33條第5 款規定，
       均為銀元1 元即新臺幣3 元以上，而修正後刑法第33條
       第5 款已將罰金刑調整為新臺幣1,000 元以上，以百元
       計算，是比較修正前後刑度結果，修正後之規定對被告
       二人並非較為有利。
    2. 修正後刑法業已刪除第56條連續犯之規定，是於刑法修
       正公布施行後，行為人之數犯罪行為，即須分論併罰，
       此刪除雖非犯罪構成要件之變更，但顯已影響行為人刑
       罰之法律效果，自屬法律有變更，依修正後刑法第2 條
       第1 項規定，比較新舊法結果，仍應適用較有利於被告
       二人行為時法律即舊法論以連續犯，對被告二人較為有
       利。
     3.綜上全部罪刑之而為比較結果，應整體適用修正前之刑
       法之規定，論處被告二人罪刑。
  (二)核被告丙○○所為，係犯刑法第239 條前段之通姦罪。被告
    乙○○所為，係犯刑法第239 條後段之相姦罪。被告丙○○
    、乙○○多次通姦、相姦犯行，時間緊接，方法相同，觸犯
    構成要件相同之罪名，顯係基於概括犯意反覆為之，應依修
    正前刑法第56條之規定，論以連續犯之裁判上一罪，並加重
    其刑。
  (三)按檢察官審酌案件情節，認為宜以簡易判決處刑者，應即以
    書面為聲請。又第一項之案件，被告於偵查中自白者，得向
    檢察官表示願受科刑之範圍或願意接受緩刑之宣告，檢察官
    同意者，應記明筆錄，並即以被告之表示為基礎，向法院求
    刑或為緩刑宣告之請求。被告自白犯罪未為第一項之表示者
    ，在審判中得向法院為之，檢察官亦得依被告之表示向法院
    求刑或請求為緩刑之宣告。第一項及前項情形，法院應於檢
    察官求刑或緩刑宣告請求之範圍內為判決，但檢察官之請求
    顯有不當或顯失公平者，不在此限。檢察官聲請以簡易判決
    處刑之案件，經法院認為有第451 條之1 第4 項但書之情形
    者，應適用通常程序審判之。刑事訴訟法第450 條、第451
    條之1 第1 項、第3 項、第4 項第4 款及同法、第452 條定
    有明文。而對於簡易判決之上訴，準用刑事訴訟法第三編第
    一章及第二章之規定，管轄第二審之地方法院合議庭受理簡
    易判決上訴案件，應依通常程序審理。其認案件有刑事訴訟
    法第四百五十二條之情形者，應撤銷原判決，逕依通常程序
    為第一審判決，刑事訴訟法第455 條之1 第3 項、法院辦理
    刑事訴訟簡易案件應行注意事項第14項亦有明文，合先陳明
    。原審認被告二人犯行明確，適用刑法第2 條第1 項前段、
    第239 條，修正前刑法第56條、第41條第1 項前段，修正刪
    除前罰金罰鍰提高標準條例第2 條，現行法規所定貨幣單位
    折算新臺幣條例第2 條，中華民國九十六年罪犯減刑條例第
    2 條第1 項第3 款、第7 條、第9 條各處被告二人有期徒刑
    5 月，均減為有期徒刑2 月15日，並諭知易科罰金之折算標
    準，固非無見，惟原審疏未斟酌檢察官於原審97年2 月18日
    準備程序中，向法院聲請各求處被告二人有期徒刑1 年，均
    減為有期徒刑6 月，被告二人亦均同意檢察官之請求（見原
    審卷97年2 月18日準備程序筆錄第3 頁），法院即應依據刑
    事訴訟法第451 條之1 第4 項前段規定：「‧‧法院應於檢
    察官求刑或緩刑宣告請求之範圍內為判決‧‧」，原審以：
    「考量被告連續犯罪之期間、手段，及其犯罪後已坦承犯行
    ，態度良好等一切情狀，認公訴人本案求處被告法定最重刑
    實為過重，爰就被告2 人各量處有期徒刑5 月，以示懲儆。
    」等理由，而未依據上開法條規定判決，疏未參酌認罪、求
    刑協商制度之法意，係藉由賦予被告表示願受刑罰範圍之機
    會，並使檢察官得衡酌案情決定是否予以同意及相應為具體
    之求刑，以尊重檢察官、被告協商之結果，因此原審未依據
    被告之表示及檢察官之求刑而為判決，復未改依通常程序審
    判而仍依簡易程序加以判決，尚有未洽，檢察官執此上訴，
    為有理由，自應由本院撤銷改判。
  (四)爰審酌被告丙○○、乙○○通姦及相姦期間長達近年餘，進
    而育有1 女，對告訴人甲○○家庭所造成傷害非輕，犯罪後
    雖均坦承犯行，惟均未對告訴人甲○○就彼等違反婚姻忠誠
    義務及侵害家庭完整之行為表示歉意，兼衡被告丙○○之工
    作為航空公司飛行員（見偵卷第8 頁），智識程度甚高，於
    97年7 月15日被告二人與告訴人甲○○達成民事上和解（見
    本院卷第58頁所附和解筆錄），又檢察官於原審求處被告二
    人各有期徒刑1 年，均減為有期徒刑6 月，被告二人於原審
    及本院審理中均同意檢察官之請求等一切情狀，量處如主文
    所示之刑，又因被告二人本案犯罪在中華民國96年4 月24日
    以前，依中華民國96年罪犯減刑條例第2 條第1 項第3 款、
    第7 條、第9 條之規定，應將其宣告刑減二分之一，爰為減
    刑如主文第二、三項所示。末查被告二人行為時修正前刑法
    第41條第1 項前段規定：「犯最重本刑為5 年以下有期徒刑
    以下之刑之罪，而受6 個月以下有期徒刑或拘役之宣告，因
    身體、教育、職業、家庭之關係或其他正當事由，執行顯有
    困難者，得以1 元以上3 元以下折算1 日，易科罰金。」又
    被告二人行為時之易科罰金折算標準，95年5 月17日修正公
    布刪除前罰金罰鍰提高標準條例第2 條規定，就其原定數額
    提高為100 倍折算1 日，則本件被告二人行為時之易科罰金
    折算標準，應以銀元300 元折算1 日，經折算為新臺幣後，
    應以新臺幣900 元折算1 日。修正後刑法第41條第1 項前段
    則規定：「犯最重本刑為5 年以下有期徒刑以下之刑之罪，
    而受6 個月以下有期徒刑或拘役之宣告者，得以新臺幣1 千
    元、2 千元或3 千元折算1 日，易科罰金。」經比較修正前
    後之易科罰金折算標準，以修正前刑法之規定，較有利於被
    告二人，故本件爰依刑法第2 條第1 項前段，適用修正前刑
    法第41條第1 項前段及修正刪除前罰金罰鍰提高標準條例第
    2 條，諭知易科罰金之折算標準。
三末按檢察官聲請以簡易判決處刑之案件，經法院認被告所犯之
  罪不合刑事訴訟法第449 條所定得以簡易判決處刑之案件者，
  應適用通常程式審判之，刑事訴訟法第452 條、第451 條之1
  第4 項但書第1 款分別定有明文。復按刑事訴訟法第449 條第
  3 項規定：依前2 項規定所科之刑以宣告緩刑、得易科罰金之
  有期徒刑及拘役或罰金為限。「所科之刑」係指「宣告刑」而
  言，本件宣告刑有期徒刑1 年，非屬得易科罰金案件，雖減得
  之刑得易科罰金，亦與刑事訴訟法第449 條第3 項規定不合，
  不得以簡易判決處刑（民國96年11月28日臺灣高等法院暨所屬
  法院96年法律座談會法律問題研討結果參照）。本院經審理後
  認被告二人應諭知如主文第2 、3 項所示之刑，係屬刑事訴訟
  法第451 條之1 第4 項但書第1 款之情形，自應由本院依刑事
  訴訟法第455 條之1 第3 項之規定，準用同法第369 條第1 項
  前段之規定，將原判決撤銷，依同法第452 條之規定，逕依通
  常程序為第1 審判決（法院辦理刑事訴訟簡易程式案件應行注
  意事項第14點參照），併此敘明。
據上論斷，應依刑事訴訟法第455 條之1 第1 項、第3 項、第45
5 條之1 第4 項但書第1 款、第452 條、第369 條第1 項前段、
第299 條第1 項前段，刑法第2 條第1 項前段、第239 條，修正
前刑法第56條、第41條第1 項前段，修正刪除前罰金罰鍰提高標
準條例第2 條，現行法規所定貨幣單位折算新臺幣條例第2 條，
中華民國九十六年罪犯減刑條例第2 條第1 項第3 款、第7 條、
第9 條，判決如主文。
本案經檢察官莊富棋到庭執行職務。
中    華    民    國    97    年    7     月    29    日
                  刑事第七庭審判長法  官  林秀鳳
                                  法  官  周群翔
                                  法  官  許碧惠
以上正本證明與原本無異。
如不服本判決，應於收受送達後10日內向本院提出上訴書狀，其
未敘述上訴理由者，應於上訴期間屆滿後20日內向本院補提理由
書狀（均須按他造當事人之人數附繕本）。
                                  書記官  徐仁豐
中    華    民    國    97    年    7     月    29    日
附錄論罪科刑法條：
刑法第239條
有配偶而與人通姦者，處 1 年以下有期徒刑。其相姦者亦同。


司法院資訊處製作；財團法人民間司法改革基金會備份。
